【裁判字號】    97,上國易,7
【裁判日期】    971217
【裁判案由】    國家賠償
【裁判全文】
臺灣高等法院臺中分院民事判決         97年度上國易字第7號
上 訴 人    乙○○
被上訴人    法務部行政執行署台中行政執行處
法定代理人  甲○○
訴訟代理人  丙○○
上列當事人間請求國家賠償事件，上訴人對於中華民國97年7月
16日台灣台中地方法院97年度國字第9號判決提起上訴，本院於
97年12月3日言詞辯論終結，判決如下：
    主  文
上訴及追加之訴均駁回。
第二審訴訟費用由上訴人負擔。
    事 實 及 理 由
壹、程序方面：
一、賠償義務機關拒絕賠償，或自提出請求之日起逾30日不開始
    協調，或自開始協議之日起逾60日協議不成立時，請求權人
    得提起損害賠償之訴，國家賠償法第11條第1項前段定有明
    文。經查，本件上訴人認被上訴人所屬公務員丙○○為從事
    租稅及其他入款之執行徵收事宜之人，因後揭之徵收行為違
    法，致上訴人受有損害，乃於民國（下同）96年11月9日、
    11月30日具狀向被上訴人請求國家賠償，經被上訴人於96年
    12月6日以96年度賠議字第3號拒絕賠償理由書，拒絕上訴人
    賠償請求之事實，為兩造所不爭執，並有上訴人提出之國家
    賠償請求書二份、拒絕賠償理由書一件為證，揆諸前開規定
    ，上訴人提起本訴，程序上並無不合
二、按於第二審為訴之變更追加，非經他造同意，不得為之；但
    有同法第255條第1項第2款至第6款之情形者，不在此限，為
    民事訴訟法第446條第1項但書所明定。查本件上訴人於第一
    審起訴主張被上訴人等於民國（下同）95年間，受理90年度
    執營所稅執特專字第534號，竟違法徵收上訴人新台幣（下
    同）130萬元稅款，並留置上訴人12小時，造成其名譽損失
    ，故於本院97年10月2日具狀追加起訴30萬元之名譽損害賠
    償，乃係基於同一基礎事實所生之各請求權法律關係，而於
    第二審為追加，屬於民事訴訟法第255條第1項第2款之情形
    ，自應准許，而無庸被上訴人之同意。被上訴人就此表示不
    同意上訴人之追加，並無妨礙，先此敘明。
三、權利保護要件中，關於訴訟標的之法律關係之要件與關於當
    事人適格之要件不同。前者，屬於實體上權利保護要件，即
    原告所主張之法律關係存否之問題；後者，屬於訴訟上權利
    保護要件，即就原告所主張之法律關係有無為訴訟之權能之
    問題。是以當事人是否適格，應依原告起訴時所主張之事實
    定之，而非依審判之結果定之（最高法院95年度台上字第18
    34號判決參照）。經查，上訴人起訴主張係以被上訴人之執
    行官丙○○係從事租稅及其他入款執行徵收事務之人，而於
    95年5月29日，受理90年度執營所稅執特專字第1534號，竟
    違法徵收上訴人新台幣（下同）130萬元稅款，故被上訴人
    需負國家賠償責任。被上訴人抗辯：本件所請求之標的金額
    130萬元，係上訴人於95年7月20日明白主張，為代償第三人
    彥欣企業股份有限公司（下稱彥欣公司）所滯欠之84年度營
    業所得稅款，而此一稅款於95年7月21日已由移送機關財政
    部台灣省中區國稅局台中市分局收訖；本件前揭稅款行政執
    行案件，係經稅捐機關依法定程序移送台灣台中地方法院執
    行，並經該院審查執行要件合法後再分案為該院89年度財執
    國滯字第107607號案執行，其後則因行政執行署於90年l月l
    日成立，故於90年2月9日由台灣台中地方法院移送被上訴人
    繼續執行。是上訴人訴之聲明所主張之130萬所本之法律關
    係既為其代第三人彥欣企業股份有限公司所繳納之稅捐，而
    此一稅捐又為移送機關所收訖，故本件實為公法上金錢給付
    關係，上訴人應以收受稅款之移送機關為被告，向管轄之高
    等行政法院提起行政訴訟。非普通法院所得管轄之案件，上
    訴人以被上訴人為被告亦屬當事人不適格云云，然揆諸前揭
    說明，本件尚無當事人不適格之問題，併此說明。
貳、實體方面：
一、上訴人起訴主張：被上訴人之執行官丙○○係從事租稅及其
    他入款執行徵收事務之人，而於95年5月29日，受理90年度
    執營所稅執特專字第1534號，義務人彥欣公司有關該公司84
    年度欠繳營所稅案件，而上訴人曾於函文向被上訴人表示，
    彥欣公司所積之稅款，應由訴外人高資敏繳納，且為被上訴
    人明知，丙○○竟於95年7月20日，明知不應對上訴人徵收
    130萬元稅款，竟違法徵收，故被上訴人需負國家賠償責任
    ，經上訴人請求賠償，但被上訴人拒不賠償，為此依國家賠
    償法規定，求為判命被上訴人應給付上訴人130萬元及自95
    年7月20日起，至清償日止，按年息百分之五計算之利息暨
    供擔保請准宣告假執行之判決。原審判決駁回上訴人之訴，
    上訴人提起上訴，上訴聲明：(一)原判決廢棄；(二)被上訴人應
    賠償上訴人160萬元及至清償日止年利息百分之5計算之利息
    ；(三)訴訟費用由被上訴人負擔；(四)供擔保請准宣告假執行。
二、被上訴人則以：上訴人所主張之130萬元，係上訴人於95年7
    月20日，為代償彥欣公司於本處所執行滯欠之84年度營業所
    得稅款，且此一稅款，於95年7月21日，由訴外人即移送強
    制執行機關財政部台灣省中區國稅局台中市分局收訖，按系
    爭強制執行事件係由稅捐機關移送台灣台中地方法院請求執
    行，再由該院移送本處繼續執行，是本件上訴人請求之130
    萬元，係上訴人代彥欣公司繳納營業所得稅所支付，且由移
    送機關執行取得，本屬公法上金錢給付關係，上訴人如有主
    張應以移送關為被告，而向管轄高等行政法院提起行政訴訟
    以資救濟，本件上訴人以被上訴人為對象請求國家賠償，屬
    當事人不適格，且無法補正，應裁定駁回。又本案之執行名
    義既先經移送機關依法移送，並經台灣台中地方法院審查合
    法，故被上訴人進行程序，自無不法可言。再者，本件上訴
    人代彥欣公司清償稅款，係因上訴人於彥欣公司84年3月15
    日公司設立之初，本有存入之資本額7000萬元，竟遭上訴人
    於2日（即84年3月17日）後，分別以開立台支及現金方式提
    領一空，經被上訴人調查又發現彥欣公司當時於台中市第七
    信用合作社之存款，分別於84年12月18日匯8000萬元於上訴
    人在彰化五信儲蓄部帳戶中，並於85年1月25日再匯入25萬
    元，被上訴人始於95年7月19日，依據行政執行法第17條之
    規定，留置並擬聲請管收上訴人，其後上訴人乃主張代償義
    務人前揭130萬元稅款，並請求停止管收程序，被上訴人並
    無違法之處，上訴人之訴顯無理由；又上訴人在第二審為訴
    之追加，伊並不同意，且該部分亦罹於二年之時效等語置辯
    。上訴人提起上訴。被上訴人答辯聲明：上訴駁回；訴訟費
    用由上訴人負擔。
三、本院得心證之理由：
  (一)按公務員所屬機關依國家賠償法第二條第二項負國家損害賠
    償責任者，係以公務員於執行公權力時，故意或過失不法侵
    害人民自由或權利，或公務員怠於執行職務，致人民自由或
    權利遭受損害者為限，此觀諸國家賠償法第二條第二項、第
    九條第一項規定自明。再按行政執行，由原處分機關或該管
    行政機關為之。但公法上金錢給付義務逾期不履行者，移送
    法務部行政執行署所屬行政執行處執行之。法務部行政執行
    署及其所屬行政執行處之組織，另以法律定之。行政執行法
    第4條定有明文。是被上訴人於人民或機關法人於「公法上
    金錢給付義務逾期不履行」時，由原處分機關或該管行政機
    關移由被上訴人機關執行，被上訴人從事行政執行，既於法
    有據，其執行職務行使公權力之行為，自不具違法（不法）
    性。又被上訴人雖職司公法強制執行程序，惟其仍依原處分
    機關或該管行政機關行政處分作為執行名義，其與原處分機
    關或該管行政機關仍有不同，該強制執行之效果，仍直接歸
    屬於原處分機關或該管行政機關。經查，本件訴外人彥欣公
    司因滯欠之84年、85度營業所得稅款247萬5068元（含算至
    89年10月7日滯納利息）主管機關財政部台灣省中區國稅局
    台中市分局向彥欣公司徵收此一稅款，因彥欣公司未依法繳
    納，乃於89年9月1日，移請行政執行之事實，有上開執行卷
    宗可稽，是本件向彥欣公司徵收稅款之人為財政部台灣省中
    區國稅局台中市分局，被上訴人僅依法對彥欣公司為公法上
    強制執行行為，並未向彥欣公司徵收稅款之行為，且未對上
    訴人為徵收稅款之行為，被上訴人既非稅款之徵收機關，且
    未有徵收之行政處分行為，上訴人主張被上訴人於本件強制
    執行程序，有向其違法徵收稅款130萬元，並致其受損，自
    無可採。
  (二)次查，上訴人於95年7月20日出具擔保書予被上訴人，表明
    願擔保義務人於95年9月30日前繳納稅130萬元，並於95年7
    月20日自中國信託商業銀行匯款130萬元予被上訴人於台灣
    銀行台中分行帳戶之事實，有上訴人提出之95年7月20日擔
    保書一份、匯款單一份，在卷可參，固堪信為真。惟上訴人
    於原審到庭自陳：「130萬元只是擔保金，不是要代彥欣公
    司清償稅款，上訴人是因為怕被管收、限制出境所以才繳擔
    保金。上訴人是因被告（即被上訴人）拒絕理由書與事實不
    符，才來請求國家賠償．．．」等語（詳參原審卷109頁背
    面），是上訴人交付予被上訴人之130萬元，究為擔保金或
    代彥欣公司清償稅款，固與被上訴人所言不同，本有疑義，
    然上訴人所交付之130萬元究係屬何性質？有無代彥欣公司
    清償公法給付義務之效果？此本屬行政訴訟事務，非本院所
    得斟酌，惟上訴人僅因懼遭法院裁定管收、限制出境而繳納
    保證金，此一擔保行為，非屬徵收行為，且上訴人給付130
    萬元之動機本屬其內心意思活動，非一般人所得探知，上訴
    人既自行決意匯款擔保，乃屬其自由意志之行為，非被上訴
    人不法行政處分行為強制所致，自難認被上訴人有何不法徵
    收行為，是上訴人因懼遭法院裁定管收、限制出境，自行決
    意匯款以擔保（被上訴人陳稱上訴人為代繳稅款）彥欣公司
    應繳納稅款之義務，屬上訴人自由意志行為，究不能謂被上
    訴人係違法執行所致。
  (三)況上訴人係彥欣公司前負責人，該公司未依法令解散，並經
    台灣台中地方法院以86年度司字第138號准高資敏就任清算
    人，開始清算在案，而上訴人為清算程序前之董事，故亦為
    彥欣公司前負責人；嗣經台中高等行政法院及最高行政法院
    認定彥欣公司尚未完成合法清算，惟經被上訴人調查，認為
    上訴人就應供強制執行財產有隱匿或處分該公司實收資本額
    7000萬元，有中國商業銀行、萬通銀行所附存款憑條均蓋有
    上訴人印章可稽，嗣被上訴人又訊問彥欣公司另一董事蘇瑞
    煌亦表示出資時曾匯500萬元給上訴人及公司，即台中高等
    行政法院於91年度訴字第654號判決中認為彥欣公司「．．
    ．既有7000萬元資本額，其所檢附興拓會計事務所鄭維仁會
    計師八十七年二月二十八日清算報告，列實際僅為二三、七
    六五、○○○三元，亦有未合？」足證該公司7000萬元實收
    資本額至清算時，尚有4600餘萬元下落不明，而此實收資本
    額依法為公司債務之唯一擔保，屬公司在被執行稅捐時應供
    執行之財產；而上訴人復於84年2月18日、85年1月6日故意
    違法處分該公司於台中市第七信用合作社之65萬元，嗣經被
    上訴人命上訴人自動繳清或提供擔保而未果，在被上訴人調
    查時或稱該7000萬元資本額係向他人所出借，乃提款返還，
    或稱係購買公司之器具，然始終無法交代相關資金流向，而
    彥欣公司積欠之稅捐為280萬元，僅占其所處分資金額之百
    分之四，而上訴人為彥欣公司之前負責人，依行政執行法準
    用強制執行法第25條第2項第4款、第3項結果，法人之負責
    人於喪失資格或解任前，具有報告之義務或拘提、管收、限
    制住居之原因者，在喪失資格或解任後，於執行必要範圍內
    ，仍得命其報告或予拘提、管收、限制住居。乃認為有管收
    之必要而擬向台灣台中地方法院聲請管收，惟上訴人於被上
    訴人聲請前，出具擔保書同意提供其財產擔保繳清其一半稅
    捐140萬元，旋即繳納其中之130萬元等情，業有被上訴人之
    95年度聲管字第6號卷宗可憑，則被上訴人據以向台灣台中
    地方法院聲請管收，並無不合，尚難認為被上訴人有上訴人
    所指違法之情事；至於上訴人上訴後，固提出台灣台中地方
    法院檢察署檢察官96年度偵續字不起訴處分書，表示上開款
    項非伊領取云云，惟縱為屬實，亦為事後經檢察官偵查結果
    之認定，不得推測被上訴人當初係明知不得執行猶故意為之
    ，自不足為上訴人有利之認定。
  (四)至於上訴人主張被上訴人於強制執行過程中，執行人員於留
    置過程中有行政瑕疵一節，按「義務人經通知或自行到場，
    經行政執行官訊問後，認有第五項各款情形之一，而有聲請
    管收必要者，行政執行處，得將義務人暫時留置，其訊問暫
    時留置時間合計不得逾24小時。」、拘提管收之聲請應向行
    政執行處在法院聲請。行政執行法第17條第6項、第7項定有
    明文。本件被上訴人所屬之執行官丙○○於95年7月19日於
    訊問上訴人後，認有法定要件而加以留置，並準備聲請法院
    准許管收上訴人，此為法律授權，本屬被上訴人職權，至於
    被上訴人認定之事由是否存在？上訴人是否確有管收必要？
    則由法院審理判斷，要難謂被上訴人所為留置、聲請管收之
    行為，即屬違法行為。且留置行為非屬徵收稅款行為，而上
    訴人自承其匯款僅屬擔保行為，而非代彥欣公司繳納稅款，
    上訴人無代繳納稅款之事實，何有遭違法徵收之事實存在？
    是系爭留置程序是否有所瑕疵，與上訴人主張其遭被上訴人
    違法徵收130萬元稅款無涉，縱上訴人主張屬實，亦難認該
    留置行為屬違法徵收行為，上訴人以此主張其遭被上訴人違
    法徵收稅款130萬元，亦無可採，附此敘明。
  (五)按民事訴訟如係由原告主張權利者，應先由原告負舉證之責
    ，若原告先不能舉證，以證實自己主張之事實為真實，則被
    告就其抗辯事實即令不能舉證，或其所舉證據尚有疵累，亦
    應駁回原告之請求（最高法院17年上字第917號判例參照）
    。上訴人主張伊於95年7月19日上午9點依約接受被上訴人單
    位丙○○執行官約談，但丙○○因急事外出，未依照約定時
    間訊問，浪費上訴人寶貴時間，惟留置通知單卻是記載當日
    下午3點10分，顯有偽造文書之嫌疑云云。按義務人經通知
    或自行到場，經行政執行官訊問後，認有聲請管收必要者，
    行政執行處，得將義務人暫時留置，其訊問暫時留置時間合
    計不得逾24小時。拘提管收之聲請應向行政執行處所在法院
    聲請。行政執行法第17條第6項、第7項定有明文。故聲請留
    置之乃是於詢問後認有留置之必要始得為之，其聲請之時間
    必然後於通知到場之時間；再者，上訴人主張執行官丙○○
    因急事外出，造成伊時間無謂的浪費，應就執行官丙○○未
    依約定時間訊問之事實以及因此造成之實際損害為證明，上
    訴人未就此部分之事實為證明，自難以採信為真實。
  (六)按因侵權行為所生之損害賠償請求權，自請求權人知有損害
    及賠償義務人時起，二年間不行使而消滅。自有侵權行為時
    起，逾十年者亦同，民法第197條第1項定有明文。上訴人主
    張因遭被上訴人違法徵收並留置12小時，造成其名譽損失30
    萬元之損害部分，查上訴人既自承係於95年7月19日遭留置
    ，惟迄97年10月2日始具狀起訴追加，顯已逾上開二年之時
    效，既經被上訴人以時效完成為抗辯，上訴人此部分之請求
    即無理由，不能准許，應予駁回。
四、從而，上訴人主張被上訴人因違法徵收而侵害上訴人之行為
    ，乃依民法侵權行為之法律關係及國家賠償法第2條第2項規
    定，請求被上訴人給付1,600,000元及自起訴狀繕本送達翌
    日起至清償日止按年息5%計算之利息，為無理由，不應准許
    ，其假執行之聲請，亦失所附麗，應予駁回。原審為上訴人
    敗訴之判決，並駁回其假執行之聲請，核無不合，上訴意旨
    ，指摘原判決不當，求予廢棄改判，為無理由，應予駁回。
五、本件事證已臻明確，兩造其餘攻擊防禦方法，經核均與判決
    結果無影響，爰不分別斟酌論述，附此敘明。
六、據上論結，本件上訴及追加之訴均為無理由，依民事訴訟法
    第449條第1項、第78條，判決如主文。
中    華    民    國    97    年    12    月    17    日
                  民事第五庭    審判長法  官  林陳松
                                      法  官  古金男
                                      法  官  鄭金龍
以上正本係照原本作成。
如對本判決上訴，須於收受判決送達後二十日內向本院提出上訴
書狀，其未表明上訴理由者，應於提出上訴後二十日內向本院提
出上訴理由書（須按他造人數附具繕本）。
上訴時應提出委任律師為訴訟代理人之委任狀。具有民事訴訟法
第四百六十六條之一第一項但書或第二項之情形為訴訟代理人者
，另應附具律師及格證書及釋明委任人與受任人有該條項所定關
係之釋明文書影本。
                                      書記官  陳振海
中    華    民    國    97    年    12    月    18    日
                                                      Ａ


司法院資訊處製作；財團法人民間司法改革基金會備份。
